臺灣桃園地方法院民事判決
111年度金簡上字第2號
上  訴  人  宋信樺  


            廖信益  

            吳政謀  
            黃偉倫  
被 上 訴人  林采瑩  

訴訟代理人  黃嘉禾  
上列當事人間請求損害賠償事件，上訴人對於民國110 年12月24
日本院中壢簡易庭110 年度壢簡字第629 號第一審判決提起上訴
，本院於111 年6月7日言詞辯論終結，判決如下：
    主      文
上訴駁回。
第二審訴訟費用由上訴人負擔。
    事實及理由
壹、程序方面：
　　上訴人宋信樺、廖信益、吳政謀經合法通知，無正當理由未
    於言詞辯論期日到場，核無民事訴訟法第386 條所列各款情
    形，爰依被上訴人之聲請，由其一造辯論而為判決。
貳、實體方面：
一、被上訴人主張：上訴人與原審共同被告陳立雄、趙苡安、曾
    少里於民國102年間陸續加入訴外人謝思諒出資成立之訴外
    人奇異恩典貴金屬有限公司（原名為恩典國際貴金屬有限公
    司，下稱奇異恩典公司），渠等明知非依銀行法組織登記之
    銀行，不得經營收受準存款業務，亦不得藉收受投資或其他
    名義，向不特定多數人為收受、吸收款項或資金，並約定或
    給付與本金顯不相當之紅利、利息股息或其他報酬，而經營
    相當於銀行收受存款業務之行為。詎上訴人竟基於違反前述
    不得經營相當於銀行準收受存款業務之犯意，藉由召開說明
    會及使用網路傳達訊息等方式，對外推銷瑞士PAMP牌黃金，
    向不特定多數人吸收資金。又被上訴人係於104年7月28日，
    以每公克新臺幣（下同）2,600元之價格，向訴外人奇異恩
    典公司購買單位分別為50克及100 克之瑞士PAMP牌黃金（下
    合稱系爭黃金商品），共支付價金390,000元，並約定訴外
    人中東貴金屬有限公司（下稱中東公司）應每月給付伊購買
    價金1%之訂金，且2年期滿後由訴外人中東公司向伊買回系
    爭黃金商品，伊並與訴外人中東公司簽立買賣合約書（下稱
    系爭契約）。然上訴人均拒付訂金，期滿亦拒將系爭黃金商
    品買回，且上訴人上開違反銀行法之行為業經本院以105年
    度金重訴字第1號刑事判決（下稱系爭刑事判決）判處罪刑
    在案，伊始悉受騙，並因認上訴人上開犯罪行為受有財產上
    損害140,000元。爰依民法侵權行為之規定，提起本件訴訟
    ，求為：上訴人應給付被上訴人140,000元及自起訴狀繕本
    送達上訴人翌日起至清償日止，按週年利率5 ％計算之利息
    。
二、上訴人宋信樺、廖信益、吳政謀經合法通知，未於言詞辯論
    期日到場，上訴人廖信益、吳政謀則曾於準備程序到庭，且
    上訴人4人亦共同提出書狀，並均表示：伊等是奇異恩典公
    司的直銷商，非該公司員工，且未參與奇異恩典公司及中東
    公司財務，對奇異恩典公司及中東公司無決策權限，又奇異
    恩典公司的實際負責人非廖信益，伊等均不認識被上訴人，
    不曾與被上訴人有何黃金銷售接觸，難認有因果關係，況且
    被上訴人若依時變賣黃金，變賣價值高於中東公司回購價格
    ，被上訴人並無損失，反而有利可圖，另本院106年度壢小
    字第628號判決也是要由中東公司負責等語，資為抗辯。
三、原審為被上訴人一部勝訴、一部敗訴之判決，即判決命上訴
    人宋信樺、吳政謀、廖信益及黃偉倫應給付被上訴人14萬元
    ，及自110年11月30日起至清償日止，按週年利率5%計算之
    利息，並駁回被上訴人其餘之訴（被上訴人就敗訴部分未聲
    明不服，已告確定，下不贅述），另依職權宣告假執行。上
    訴人聲明不服，提起上訴，並聲明：㈠原判決不利於上訴人
    部分廢棄。㈡上開廢棄部分，被上訴人第一審之訴駁回。被
    上訴人則答辯聲明：上訴駁回。
四、本院之判斷：
　㈠按判決書內應記載之理由，如第二審關於攻擊或防禦方法之
    意見及法律上之意見，與第一審判決相同者，得引用之，民
    事訴訟法第454 條第2 項前段分別定有明文。此一規定，依
    同法第436 條之1 第3 項，於簡易程序之第二審亦有準用。
    本事件經本院審理結果，認原審判決之結果，經核於法要無
    不合，應予維持，除補充如下所述外，均引用原審判決記載
    之理由。㈡
　㈡上訴人之上訴意旨，除與原審抗辯意旨相同，並經原審判決
    理由詳予論述駁斥者，不再贅敘外，上訴意旨另以：本院10
    6年度壢小字第628號判決由中東公司負賠償責任等語，資為
    抗辯。經查，本院106年度壢小字第628號判決係屬給付買賣
    價金事件，請求權基礎為買賣契約關係（見本院卷第91至94
    頁），與本件涉屬侵權行為之事件無涉，無法爰引併論，是
    上訴人上開所辯自無可採。
　㈢上訴人應負損害賠償責任部分，補充如下：
　⒈被上訴人主張之上揭事實，經本院刑事庭以105年度金重訴字
    第1號刑事判決認定上訴人宋信樺、廖信益、吳政謀、黄偉
    倫分別與法人之行為負責人（即謝思諒）共同犯銀行法第12
    5條第1項後段之非法經營銀行業務罪，均判處有期徒刑3年7
    月，此有上開刑事判決附卷為憑，並經本院依職權調閱上開
    電子卷宗核閱無訛（電子檔案附本院卷袋內），且上開刑事
    判決亦認定【謝思諒考量下述各人加入系統之時間、貢獻度
    後，所允於奇異恩典系統中擔任重要職務之人各為：宋信樺
    擔任執行長及M 區主管，屬總裁層級，廖信益擔任營運長及
    E 區主管，吳政謀擔任協理及W 區主管，黃偉倫擔任部長及
    A 區主管，……。又上開各人均應每月參與奇異恩典公司之主
    管會議，並皆加入通訊軟體LINE之「奇異恩典主管群」群組
    （下稱主管群組），而共同參與奇異恩典公司之營運、提出
    建議或說明、協助佈達新籍被告（指謝思諒、李妼娥、謝佳
    葉、蔣自文、洪文錫、張寶龍、李冰冰等新加坡籍，均通緝
    中，係以謝思諒為首腦）之決策內容、管理下線，亦多方推
    廣、講解奇異恩典公司推售之下述黃金商品專案。】等情（
    見同上），益徵上訴人均參與謝思諒所經營之奇異恩典公司
    營運、及協助謝思諒之決策內容、管理下線，亦多方推廣、
    講解奇異恩典公司推售之黃金商品專案。
  ⒉按因故意或過失，不法侵害他人之權利者，負損害賠償責任
    。故意以背於善良風俗之方法，加損害於他人者亦同。違反
    保護他人之法律，致生損害於他人者，負損害賠償責任。但
    能證明其行為無過失者，不在此限。數人共同不法侵害他人
    之權利者，連帶負損害賠償責任；不能知其中孰為加害人者
    ，亦同。造意人及幫助人，視為共同行為人，民法第184條
    第1項、第2項、第185條分別定有明文。次按民事上之共同
    侵權行為（狹義的共同侵權行為，即共同加害行為）與刑事
    上之共同正犯，其構成要件並不完全相同，共同侵權行為人
    間不以有意思聯絡為必要，數人不法侵害他人之權利，苟各
    行為人之行為，均為其所生損害共同原因，即所謂行為關連
    共同，且各行為與損害結果間有相當因果關係，亦足成立共
    同侵權行為，依民法第185條第1項前段之規定，各過失行為
    人對於被害人應負全部損害之連帶賠償責任。此與刑事之共
    犯關係不同，即民事共同侵權行為人間是否有共同謀意，並
    非所問（最高法院67年台上字第1737號判例意旨、104年度
    台上字第1994號判決意旨、101年度台抗字第493號裁定意旨
    、87年度台上字第957號判決意旨此見解）。又依銀行法第1
    條規定：「為健全銀行業務經營，保障存款人權益，適應產
    業發展，並使銀行信用配合國家金融政策，特制定本法。」
    等語，可知銀行法立法目的之一，係在保障存款人之權益，
    免受不法之侵害，並對違反銀行法各相關規定之人給予處罰
    。是銀行法自屬民法第184條第2項規定中所稱之保護他人之
    法律。經查，本件謝思諒為行為負責人之奇異恩典公司向不
    特定之投資人非法吸金之犯罪型態，係需由多人縝密分工方
    能完成之集團性犯罪，故該集團成員彼此間雖因分工不同而
    未必均認識或確知彼此參與分工細節，然上訴人等人既分別
    參與奇異恩典公司前述非法吸金之全部犯罪計劃之一部分行
    為，且為奇異恩典公司重要人物，相互利用其一部行為，以
    共同達成不法所有之犯罪目的，對於所參與分工行為、招攬
    投資方式及參與者眾多等情，應有預見非由其親自招攬者亦
    有因此受害之可能，而被上訴人因而投資黃金案後，而受有
    下列㈣所述之損害，對於被上訴人因此所受損害結果之發生
    ，應認有行為之共同關聯性，則上訴人等人之上揭參與奇異
    恩典公司違反銀行法第125條第1項後段之非法經營銀行業務
    罪之各行為，即屬違反保護他人之法律，且與被上訴人所受
    損害間有相當因果關係，上訴人等人分別與謝思諒自應成立
    共同侵權行為，並對被上訴人所受全部損害負賠償責任。從
    而，縱被上訴人參與奇異恩典公司投資案非因上訴人直接招
    攬，或被上訴人與上訴人並不認識，抑或被上訴人所交付之
    投資款非直接由上訴人收取，均無礙上訴人分別與謝思諒對
    被上訴人共同侵權行為之成立。是上訴人抗辯：伊等不認識
    被上訴人，被上訴人非由伊招攬參與投資，伊等沒有經手被
    上訴人款項等云云，均無礙本院上開認定。綜上，依前開說
    明，被上訴人依民法第184條第2項規定，請求上訴人負賠償
    責任，自屬有據。
　㈣被上訴人得請求之損害賠償部分，補充如下：　　
　⒈按基於同一原因事實受有損害並受有利益者，其請求之賠償
    金額，應扣除所受之利益，為民法第216條之1所明定。又損
    害賠償，除法律另有規定或契約另有訂定外，應以填補債權
    人所受損害及所失利益為限，同法第216條第1項亦有明文。
    故同一事實，一方使債權人受有損害，一方又使債權人受有
    利益者，應於所受之損害內，扣抵所受之利益，必其損益相
    抵之結果尚有損害，始應由債務人負賠償責任（最高法院97
    年度台上字第470號判決要旨參照）。
　⒉依系爭契約第6條第1項約定：「賣方（乙方）於購入貨品時
    即約定第30個工作日以月計至二年期滿（106年7月27日）以
    新台幣NT$483,600元整，銷售於買方（甲方）。」同條第4
    項條約定：「合約期滿，賣方（乙方）應履行將貨品（瑞士
    PAMP999.9黃金50克×1片，100克×1片）賣給買方（甲方），
    交貨驗收後，買方（甲方）約定總價尾款新台幣NT$390,000
    元整，交賣方（乙方）收訖。」，此有系爭契約在卷可考（
    見附民卷第17頁），是依系爭契約約定，被上訴人於106年7
    月27日時，將系爭黃金商品賣回中東公司後，共可獲得483,
    600元。而當時黃金價格為每公克1,807元（元以下四捨五入
    ），有黃金牌價、匯率查詢結果及計算表等在卷可參（見原
    審卷第113至114頁），而系爭黃金商品共重150克，是市價
    共271,050元（計算式：1,807元X150克=271,050元），則被
    上訴人就系爭契約之預期利益應為212,550元【計算式：483
    ,600元-271,050元＝212,550元】。嗣因中東公司未履行系爭
    契約，則被上訴人所受純粹經濟上損失，即為212,550元，
    而本件被上訴人僅請求140,000元，未逾上開範圍，自應准
    許。至原審認定當時黃金價格為每公克1,223元等情，雖有
    違誤，惟計算結果仍大於上訴人請求之140,000元，仍與本
    院認定賠償金額相同，不另為廢棄判決，併此敘明。
五、綜上所述，被上訴人依侵權行為之法律關係提起本件訴訟，
    請求上訴人應給付被上訴人140,000元，及自110年11月30日
    起至清償日止，按週年利率5％計算之利息，為有理由，應予
    准許。原審為被上訴人勝訴之判決，並無違誤。上訴論旨指
    摘原判決不當，求予廢棄改判，為無理由，應予駁回。
六、本件事證已臻明確，兩造其餘之攻擊或防禦方法及所提之證
    據，經本院斟酌後，認為均不足以影響本判決之結果，爰不
    逐一論列，附此敘明。
七、據上論結，本件上訴為無理由，依民事訴訟法第436 條之1
    第3 項、第449 條第1 項、第454 條第2 項前段、第463 條
    、第78條，判決如主文。
中　　華　　民　　國　　111 　年　　6 　　月　　23　　日
                  民事第一庭  審判長法  官  林春長

                                    法  官  許自瑋

                                    法  官  紀榮泰
正本係照原本作成。
本判決不得上訴。
中　　華　　民　　國　　111 　年　　6 　　月　　23　　日
                                    書記官  郭力瑜